【裁判字號】    95,訴,79
【裁判日期】    950711
【裁判案由】    給付工程款
【裁判全文】
臺灣宜蘭地方法院民事判決                95年度訴字第79號
原      告  唐采邑實業有限公司
法定代理人  己○○
訴訟代理人  陳倉富律師
被      告  正東營造有限公司
法定代理人  戊○○
訴訟代理人  包漢銘律師
上列當事人間請求給付工程款事件，本院於95年 6月27日言詞辯
論終結，判決如下：
    主  文
被告應給付原告新台幣捌拾萬元，及自民國九十四年十二月八日
起至清償日止，按週年利率百分之五計算之利息。
訴訟費用由被告負擔。
本判決於原告以新台幣貳拾陸萬柒仟元為被告供擔保後，得假執
行；但被告如以新台幣捌拾萬元為原告預供擔保，得免為假執行
。
    事  實  及  理  由
甲、程序部分：
    按訴狀送達後，原告不得將原訴變更或追加他訴。但擴張或
    減縮應受判決事項之聲明者，不在此限。民事訴訟法第 255
    條第1項第3款定有明文。本件原告起訴時就法定遲延利息部
    分，原係請求「自起訴狀繕本送達後之翌日」起算，嗣於訴
    狀送達後擴張為自民國94年12月 8日起算，此核屬擴張訴之
    聲明，與首揭規定相符，應予准許，合先敘明。
乙、實體部分：
一、原告起訴意旨：
(一)、查被告於94年 5月11日與原告簽定「宜蘭縣羅東體操館新建
    工程」（下稱系爭工程）合約書（原證一），合約總價之約
    定為新台幣（下同）壹仟貳佰拾萬元整，原告業已依約進
    場施作並完工報驗，惟前經原告委任律師於94年8月1日以富
    衡律字第 94015號律師函（原證二）催促後，僅蒙被告陸續
    給付壹仟壹佰伍拾萬元整，其餘工程款計捌拾萬元整嗣經原
    告委任律師再於94年12月21日以富衡律字第 94024號律師函
    （原證三）催告被告依約給付，迄今被告仍尚未依上開合約
    第5條之約定給付不足之工程款計800,000元予原告。則原告
    依兩造上開契約關係請求被告給付工程款及法定遲延利息，
    自為有理由。
(二)、爰為訴之聲明：除供擔保金額外，如主文所示。
二、被告答辯意旨：
(一)、原告主張兩造於94年 5月11日簽定「宜蘭縣羅東鎮體操館新
    建工程」之工程契約，合約總價12,300,000元，原告業已依
    約進場施作並完工報驗，惟被告部分僅給付工程款11,500,
    000元正，故起訴請求被告不足款800,000元云云。
(二)、惟按兩造簽訂合約日期事實上為93年7月5日，合約總價為11
    ,500,000元，此有兩造所簽訂工程合約可資為憑（被證一）
    ，因此被告依約已給付全部工程款項，原告所為請求顯無理
    由。
(三)、爰為答辯聲明：(1)請求駁回原告之訴及假執行之聲請；(2)如
    受不利判決，願供擔保請准宣告免為假執行。
三、本院之心證：
(一)、本件兩造不爭執之事實，為被告在承包系爭工程後曾由訴外
    人即被告之股東丁○○出面與原告簽約，就該工程頂部工程
    簽訂如被證一所示之契約交由原告承攬，於訂約時被告已經
    支付訂金 4,500,000元，並於工程施作完畢後已給付原告工
    程款11,500,000元。此外並有被告所提出為原告所不爭執為
    真正之被證一工程契約書及工程估價明細表為佐。是上開事
    實，自應認定為真實。
(二)、本件兩造之爭點，即在兩造於簽訂被證一工程契約書後，是
    否另行簽訂原證一工程契約書，而依該工程契約書被告於前
    開已付工程款外，是否尚應再給付原告 800,000元。而被證
    一及原證二 2份工程契約之訂立過程，經集中訊問證人丁○○、丙○○及甲○○結果：
１、證人丁○○證稱：「（法官問：正東公司之前所承辦之宜蘭
    縣羅東鎮體操館新建工程是否曾參與？其情形為何？）這工
    程最先是我以公司的名義標下，之後與唐采邑公司簽約，前
    後總共簽二次合約，第一次簽約因為我沒有支付訂金，原告
    方面不承認，所以我再與他簽第二次合約（指被證一），但
    我簽約是以個人名義與他簽約，款項也是開個人的票給他。
    」、「（法官提示原證一及被證一之合約書問：該合約書是
    否即為你與原告前後兩次所簽立之合約？）被證一是，但原
    證一不是，因為我給付的訂金是新台幣 4,500,000元，而不
    是 3,690,000元，被證一就是我與原告第二次簽的約，合約
    書上所蓋的公司章及私章都是我親自用印的，該工程施作中
    因有遲延爭議，學校方面及監造建築師希望能有公司其他股
    東一起來幫忙完成工程，之後該工程於94年 7月間報完工，
    目前已經驗收完畢。」、「（原告訴訟代理人問：證人因工
    程產生遲延爭議時，是否有也與原告產生爭議的情形？）沒
    有這個問題，因為訂合約時我所給的訂金已經占整個工程款
    40％多，且合約是原告所定的，許多條件多對我方不利，但
    我方還是接受，因為需要完成工程。」、「（原告訴訟代理
    人問：所承包工程期間，給付原告多少工程款？）就是按合
    約 1,150,000元含營業稅。」、「（原告訴訟代理人問：學
    校方面與建築監造人希望公司其他股東幫忙完工，其他股東
    是否實際上也有參與協助？）有，我有以一個月十萬元的代
    價請公司另一名股東丙○○先生幫忙，請他幫忙協調工期逾
    期的問題以及學校工程款扣留不發的情形。」、「（被告訴
    訟代理人問證人所述以個人名義與唐采邑簽訂合約，為何會
    用公司的名義並蓋用公司章？）因為當時我也是公司的法定
    代理人。」、「（被告訴訟代理人問：甲○○與你簽立合約
    ，依他的意思是與你個人還是公司？）之前簽立第一份合約
    時，是我委託一位友人王玉民幫忙協調簽約，但是王先生沒
    有開訂金票給原告，原告表示不承認，我才再與原告簽第二
    份合約，簽約時方先生代表原告公司，我是以公司名義，但
    是實際上是我承包的。」等語。
２、證人丙○○（同為被告公司之股東）證稱：「（法官問：有
    關正東公司所承攬宜蘭縣羅東鎮體操館新建工程是否知悉？
    ）該工程公司這邊很久就已經標下來，原先應該於92年完工
    ，但後來因故延宕很久，公司各股東就開會針對工程延宕的
    問題，派我去處理，94年 3月我才進場。當時協力廠商都不
    進場，包括原告也是，而且還準備要對公司提出違約主張，
    原告方面說因為遲延的關係，要多給付承攬工人新台幣1,00
    0,000 元工資，後來我與工地主任乙○○及原告方面商量後
    ，同意除了原來支付的工程款外，另再給付 800,000元給原
    告，原告才同意依約進場繼續施作。該工程我大概處理3 個
    多月，最後再交由丁○○處理。」、「（法官提示原證一合
    約書問：該合約書是否為你進場處理後與原告所簽訂的？）
    是的，這是在我們公司訂的，當時的意思就是要再多給原告
    800,000 元，讓他們配合進場施作。」、「（法官問：合約
    書上的章是誰蓋的？）公司章是公司的小姐蓋的，戊○○的
    印章是經過公司的負責人同意蓋的。」、（原告訴訟代理人
    問：請證人說明原證一之合約書是誰製作的？當時是否因為
    原告方面不知道被告公司負責人已經變更，所以才載為丁○○？）是唐采邑公司製作的。至於是否為原告不知被告公司
    負責人變動才這樣子寫的我就不知道。」、「（被告訴訟代
    理人公司因工期遲延而召集會議，該會議是在何時舉行？有
    何人參與？）是在94年2、3月間，當時全部股東都有參與。
    」、「（被告訴訟代理人問：正東公司由誰授權你將工程價
    金提高 800,000元？）是公司負責人，也就是現在的負責人
    （指被告公司現任法定代理人戊○○）。」、「（被告訴訟
    代理人問：合約用印是公司那位小姐？）公司有兩位小姐，
    但我不知道這份合約是那位小姐蓋的，因為我沒有親眼看到
    ，但小姐確實是經過授權才蓋章。」、「（被告訴訟代理人
    既然沒有親眼看到，為何知道小姐是經過公司授權？）合約
    書我有確認過，且經負責人確認，我沒有看到的是蓋章的動
    作。」、「（被告訴訟代理人提示被證一合約書問：該份合
    約書是誰製作的？）唐采邑公司製作的，之後甲○○先生帶
    到我們公司去，過幾天後用印完後，小姐才通知方先生去取
    回。」、「（被告訴訟代理人問：合約第五條第二款約定簽
    約金付款新台幣 3,690,000元是否有看到？）這是原告依之
    前已經給付新台幣 4,500,000元訂金及其他已付款項攤平後
    列出來，實際上如何計算出我並不清楚。」、「（被告訴訟
    代理人問：合約書從哪一點可以看出有增加工程款 800,000
    元？）事實上就是加入總金額內。」等語。
３、證人甲○○（原告公司的股東，法定代理人己○○之夫，原
    告公司之實際負責人）證稱：「（法官問：就系爭工程與被
    告之接洽與履約過程，請敘述之？）被告於92年初標到系爭
    工程後，一開始被告並沒有找我，直到該工程出問題時，也
    就是93年3、4月間被告的股東丁○○與建築師才來找我，要
    我幫忙處理屋頂部分工程。」、「（法官提示被證一合約書
    問：其後是否即簽立該合約？）是，該合約是我們製作的，
    也就是證人丁○○所稱的第二次合約。、「（法官問：簽完
    第二次合約後履行情形為何？）當時在與丁○○先生談時，
    就有談到因為當時材料物價波動很大，有些材料是要現金買
    的，如果要趕工的話就要提供現金，才不會增加額外成本，
    有些則是需要先付訂金才能定得到，所以我們才要求要先支
    付新台幣 4,500,000元的訂金再簽約。原先被告與業主協商
    結果，應該在93年6、7月間就將系爭工程交給我們承作屋頂
    部分，但被告方面一直遲延，到93年年底還未完成，可是我
    們訂的大部分材料都已經應被告要求進場，且我們應付的材
    料票期也都到，年底時被告要求我施作屋頂部分先為部分施
    作，我也進場施作，我向林先生表示 4,500,000元的訂金只
    是部分材料錢，而此部分占了總工程七成左右的款項，所以
    我請林先生能夠繼續支付後面的款項，但是林先生說講到錢
    不用談，因為他也沒有請到錢，我說如果這樣的話我就沒有
    辦法繼續施作，林先生回答我說如果你不施作，我也沒有辦
    法，直至94年初鋼構工程即使拿到錢也沒有施作，結果導致
    工程都停頓2、3個月，直到丙○○打電話給我，他說他們公
    司已經開會協調好，要他出面與我協調，並表示這工地是他
    負責直接找他協調，故後來我們才又簽了原證一的合約書。
    當時我表示因為工程已經遲延這麼久，我的成本增加，如果
    進場我會賠錢，故要求要增加 1,000,000元的工程款，丙○○先生說600,000元，後來我們協調結果為800,000元。在我
    們合約書內是直接加到總價去，不過估價明細就是依照增加
    後的總價攤算出來的。至於原證一及被證一合約書上的訂金
    會有不符的情形，是因為我們依照一般慣例是依照總價的20
    %或30%計算，但是在簽被證一時，因為急著需要取得部分材
    料，所以那 4,500,000元內事實上是有部分材料錢。原證一
    的合約是我在工地與丙○○先生談的，談的時候乙○○先生
    在場，我們得到協議結果後，將協議書重新寫好由我本人送
    到被告公司去，後來該份合約由被告公司用章後才叫我去領
    回。」、「為何簽立第三份合約時沒有與丁○○接洽，是因
    為在丙○○出面與我接洽後，林先生就一直沒有出面，包括
    在與業主協商時他也一直沒有出面，而是由丙○○與乙○○
    出面處理，我是對公司而不是對個人。」等語。
(三)、是依證人丙○○及甲○○所證，就係因系爭工程於兩造簽訂
    被證一之工程契約書後，發生工程遲延、業主扣留工程款不
    發等情形，致被告公司指派證人丙○○出面處理，並與原告
    協商後同意除原被證一所約定之工程款外，再給付原告工程
    款 800,000元，故重新簽訂原證一之工程契約書，並經被告
    之現任法定代理人確認後，蓋用被告及法定代理人之印鑑等
    事實，已證述綦詳。被告雖否認曾授權證人丙○○出面代理
    被告與原告簽訂原證一之工程契約書云云，然證人丁○○亦
    證稱伊曾請證人丙○○幫忙協調工期逾期及業主工程款扣留
    不發之問題，業如前述；且證人丙○○同為被告公司股東，
    與被告之利害關係相同，當不致為不利於被告之虛偽證詞。
    故被告此項抗辯，並不可採，應認原告之主張為真實。至於
    證人丁○○雖稱伊所簽訂之被證一之工程契約書，是伊以個
    人身分與原告訂約云云。然查被證一之立合約書人甲方即定
    作人欄，載明為「正東營造有限公司」，證人丁○○乃為負
    責人，並經蓋用公司印鑑及丁○○之私章，顯然契約之當事
    人應為被告公司，而非證人丁○○個人；況且被告已自認為
    被證一契約當事人，證人丁○○此部分之陳述，顯然與事實
    不符，不可採信。
四、綜上所述，原告主張依兩造所簽訂如原證一之工程契約書，
    除原被證一工程契約書所約定、且為被告已給付之工程款11
    ,500,000 元外，尚應給付原告800,000元，為有理由。另原
    告曾委由富衡法律事務所陳倉富律師以94年8月1日富衡律字
    第94015號函催告被告應於文到後5日內給付除被告已付工程
    款5,300,000元外之其餘工程款800,000元，該律師函已於94
    年8月2日送達被告，有原告所提出之前開律師函及掛號郵件
    收件回執可按，故原告請求被告自94年12月 8日起應就本件
    未付工程款 800,000元給付法定遲延利息，亦有理由，應予
    准許。
五、兩造均陳明願供擔保，聲請宣告假執行或免為假執行，經核
    均無不合，爰各酌定相當擔保金額准許之。
六、結論：原告之訴為有理由，依民事訴訟法第78條、第390 條
    第2項、第392條第2項判決如主文。
中    華    民    國    95    年    7     月    11    日
                  臺灣宜蘭地方法院民事庭
                      法  官  張軒豪
正本與原本無異。
如不服本判決應於判決送達後20日內提出上訴狀（須附繕本）。
中    華    民    國    95    年    7     月    11    日
                      書記官  詹玉惠


司法院資訊處製作；財團法人民間司法改革基金會備份。
